【裁判字號】    94,易更,7
【裁判日期】    951229
【裁判案由】    違反著作權法
【裁判全文】
臺灣高雄地方法院刑事判決               94年度易更字第7號
公  訴  人  臺灣高雄地方法院檢察署檢察官
被      告  丙○○
選任辯護人  許龍升律師
            吳春生律師
上列被告因違反著作權法案件，經檢察官提起公訴（台灣高雄地
方法院檢察署91年度偵字第18808 號），判決後經台灣高等法院
高雄分院撤銷原判決發回更審（台灣高等法院高雄分院94年度上
易字第398號），本院判決如下：
    主  文
丙○○無罪。
    理  由
一、公訴意旨略以：被告丙○○明知本案「普渡公金圖」（如警
    卷第28頁所示，以下簡稱著作Ａ）以及「普渡公金來歷說明
    」（如警卷第31頁所示，以下簡稱著作Ｂ）著作，分別為告
    訴人吉和貿易有限公司（下稱吉和公司，起訴書誤植為甲○○）所享有著作財產權之美術著作及語文著作，竟基於營利
    之意圖，未經著作財產權人之同意，以100 箱新台幣45,000
    元之代價，在大陸地區向大陸地區人民王榮潮購買由他人未
    經著作財產權人授權重製前開普渡公金及來歷說明之非法重
    製物100 箱，並於民國91年8 月5 日委託不知情之宏福報關
    行負責人林富慶報關，以貨櫃裝載運輸之方式，自香港輸入
    上開非法重製物，冀以每箱600 元之價格在台灣地區販售。
    嗣上開重製物於91年8 月5 日下午3 時許運抵高雄港63 號
    碼頭倉庫時，為警當場查獲，並扣得非法重製之普渡公金及
    來歷說明書100 箱，因認被告涉犯92年7 月9 日修正公布之
    著作權法第87條第3 款、同法第93條第1 項之意圖營利輸入
    未經著作財產權人授權重製之重製物罪。
二、公訴意旨認被告涉有前開罪嫌，係以：(一)扣案普渡公金及來
    歷說明書100 箱、(二)著作財產權讓與契約書、(三)財團法人臺
    灣經濟發展研究院出具之著作權證書、(四)進口報單、(五)被告
    於警訊、偵查中供述、(六)證人黃崑山之證詞、(七)證人余曉東
    之證詞。訊據被告固坦認自大陸地區輸入扣案普渡公金及其
    來歷說明之事實，然堅決否認有何違反著作權法之犯行，辯
    稱：本件著作A 「普渡公金圖」及著作B 「來歷說明」並非
    余曉東所原創，且告訴人吉和公司未經受讓本案著作之著作
    財產權。再本罪係告訴乃論，而著作B 業據告訴人於偵查中
    表明不在告訴範圍內，今檢察官猶對著作B 起訴，亦非適法
    。況「普渡公金」早經進口多時，又係大量製造散布供善男
    信女祭拜時燒化之用，並非難以製造之物，況被告僅係進口
    商、並非製造者，亦不知道告訴人是否為著作權人，也不知
    道進口的普渡公金圖為他人享有著作財產權等語，資為抗辯
    。經查：
  (一)檢察官起訴認被告所輸入之A 美術著作及B 語文著作之行為
    ，係犯92年7 月9 日修正公布之著作權法第87條第3 款、第
    93 條 第1 項之意圖營利輸入未經著作財產權人授權重製之
    重製物罪，依同法第100 條規定，須告訴乃論。而據告訴人
    之91年7 月31日告訴狀業已表明同時對A 美術著作及B 語文
    著作同時提起告訴，然於檢察官偵查中則以言詞表明僅對A
    著作之著作財產權提起告訴，B 著作部分則不在告訴範圍內
    （偵查卷第4 頁至第5 頁）。然查犯罪事實全部為告訴乃論
    之罪，且被害人相同者，若為一行為且一罪者，一部告訴，
    其效力及於全部（司法院 (74) 廳刑一字第835 號函意旨參
    照），此乃刑事訴訟法學說上所稱之告訴客觀不可分效力。
    而本罪所保護法益係告訴人之著作財產權，係屬個人財產法
    益，其法益受侵害個數及罪數應以被害人之財產監督權個數
    為準，而非以個別之財產權受侵害數量為準。是檢察官及告
    訴人既均主張A 、B 二著作之著作財產權同屬告訴人所有，
    即均屬告訴人之監督範圍內，而被告以一行為同時侵害同屬
    告訴人監督之A 、B 二著作之著作財產權，即以一行為侵害
    一法益，而屬單純一罪，依前開說明，縱告訴人僅就A 著作
    部分告訴，其效力亦及於B 著作部分，亦不因告訴人嗣後表
    明不欲再就B 著作部分告訴而有影響。被告抗辯告訴範圍僅
    及於A 著作部分，自不可採。
  (二)依著作權法第5 條第1 項第1 款、第4 款之規定，本法所稱
    著作，包括「語文著作」及「美術著作」。所謂「語文著作
    」，又包括「文字著作」及「語言著作」，其中「文字著作
    」，包含詩、詞、散文、小說、劇本、學術論述、隨筆、童
    話等。又所謂「美術著作」，即係將思想或感情以線條、色
    彩、形狀、明暗等平面的或立體的加以表現之著作，包含繪
    畫、版畫、漫畫、連環圖、素描、法書、自行繪畫、雕塑、
    美術工藝品及其他之美術著作在內。惟不論係何種著作類型
    ，其受著作權法保護之前提要件，乃在於該著作係本於著作
    人自己獨立之思維、智巧、技匠而具有原創性之創作，且達
    表現作者之個性及獨特之程度，始得受著作權法保障（最高
    法院94年台上字第4912號判決意旨參照）。即得受我國著作
    權法保護之著作，必須係著作人所創作之精神上作品，而所
    謂之精神上作品除須為思想或感情上之表現且有一定之表現
    形式等要件外，尚須具有原創性始可。而此所謂原創性程度
    ，固不如專利法中所舉之發明、新型、新式樣等專利所要求
    之原創性程度（即新穎性）要高，但其精神作用仍須達到相
    當程度，足以表現出作者之個性及獨特性，方可認為具有原
    創性，如其精神作用的程度甚低，不足以讓人認識作者的個
    性，則無保護之必要，此乃我國著作權法第一條規定該法制
    定目的係為「保障著作人著作權益，調和社會公共利益，促
    進國家文化發展」之故，是為調和社會公共利益，若精神作
    用程度甚低之作品，因不具有原創性，即非著作權法所稱之
    著作，不應受該法之保護，以避免使著作權法之保護範圍過
    於浮濫，致社會上一般人民於從事文化有關之活動時動輒得
    咎。
  (三)據余曉東於原審時證稱：本案普渡公金圖、普渡公金來歷說
    明等二著作為我在西元2002年（即民國91年）2 月完成之創
    作，普渡公金圖係我參考友人於西元2001年（即民國90年）
    年底自新加坡寄來之照片，再改變神像站立姿勢、臉部表情
    、手持神器等部份設計而成。普渡公金來歷說明前半部「民
    間俗稱的普渡公... 救苦尋聲無煞不現身」等語係我參考書
    籍記載而來，後半部「左手持寶幢... 保平安，大降吉祥」
    等語則係我自己想出來的等語（見原審94年4 月1 日審判筆
    錄第4 頁以下），另經原審當庭命余曉東不參考任何資料繪
    製普渡公金圖案，證人以鉛筆繪製之圖案與A 著作之圖案極
    為相似，堪認余曉東之證述內容實在。可見本案A 、B 二著
    作確係余曉東於91年2 月間所完成之著作無訛。
  (四)另就A 著作是否具備美術著作之「原創性」乙節，經本院將
    A 著作送請天主教輔仁大學民生學院織品服裝學系鑑定，鑑
    定意見：「該普渡公之神像造型，係沿用早期中國大陸普及
    量產之金紙神像圖樣，其神像所呈現之神采、情態、紋飾、
    姿勢與比例配置等、皆與上述傳統既定模式之神像，即具肖
    似；惟手持兵器、配件等局部少許變化，其整體造項特徵，
    皆由早期他人圖像延伸稍行改作而成，缺乏作者之獨立觀念
    及構想，自不具有原創性」等語，此有該系檢送之鑑定書1
    份在卷可查。該鑑定意見係自A 著作之神像造型與早期中國
    大陸普及量產之金紙神像圖樣間，二者之神采、情態、紋飾
    、姿勢與比例配置等節綜合比較觀察，認為多處甚為相似，
    而乏作者之獨立觀念及構想。參諸本院依被告所提富爾特科
    技股份有限公司（下稱富爾特公司）所有編號A09302之「財
    神‧門神」圖樣（本院卷第79頁），與A 著作之神像相較，
    其間除神像之臉部、手持神器、背部所插令旗、及站立方向
    （一向左站、一向右站）稍有不同外，其餘站立姿勢、神像
    大小比例配置、所著盔甲及其紋飾、腰帶、鞋子均極相似甚
    至完全相同。而據本院依被告聲請向富爾特公司查詢該圖樣
    之建檔日期，據覆：「該圖像為90年6 月20日建檔。該圖像
    之首發日為90年10月5 日」等語，此有該公司94年11月2 日
    富影第200511001 號函1 紙在卷可憑，即富爾特公司之該神
    像圖樣之建檔日期，遠早於余曉東所稱A 著作之神像完成日
    。可見余曉東所製作A 著作之神像圖樣，確如前揭鑑定意見
    所稱，整體造項特徵係沿用早期普及量產之神像圖像稍行改
    作而成，僅手持兵器、配件等局部少許變化，而乏作者之獨
    立觀念及構想。是自A 著作之線條、色彩、形狀、明暗等美
    術特徵而言，其精神作用尚未達足以表現出作者之個性及獨
    特性，至堪認定，當不具有原創性，而非我國著作權法所保
    護之美術著作。另就B 著作之普渡公金來歷說明內容而言，
    經余曉東自承前半部「民間俗稱的普渡公... 救苦尋聲無煞
    不現身」等語係其參考書籍之記載而來，可見此部分應原創
    性可言。但後半部「左手持寶幢，大放光明，度化眾生通達
    一切法門，補財運，求平安。右手拿著令旗，統治陰曹地府
    ，六道輪回。不管是豬面、獅面。不管是善面、惡面，往世
    之黑色塵魔，凡能受此指引，都能得諸成就。專為孤魂野鬼
    ，無頭行屍，禍害人間的妖魔鬼怪指引超度靈魂。凡燒、拜
    者，普渡公能補財運，賜財福，保平安，大降吉祥」等語則
    係我自己想出來的，已如前述，足見此部分係余曉東以其個
    人獨具之創意表現於外，應具有原創性。參諸此後半部分文
    字數量占B 著作整體二分之一強，缺少此部份將使B 著作喪
    失原有介紹普渡公之意義而不完整，另單就該部分之文字意
    涵，亦足以表現出作者余曉東之個性及獨特性，是認B 著作
    具有原創性，而屬受我國著作權法保護之語文著作。
  (五)按受雇人於職務上完成之著作，以該受雇人為著作人。但契
    約約定以雇用人為著作人者，從其約定。依前項規定，以受
    雇人為著作人者，其著作財產權歸雇用人享有。但契約約定
    其著作財產權歸受雇人享有者，從其約定，我國著作權法第
    11 條 第1 項、第2 項定有明文，即在僱傭關係之雙方當事
    人間，除僱傭契約另有約定者外，原則上以受雇人為著作人
    ，並由雇用人享有著作財產權。而據警卷所附告訴人所提之
    「著作權登記樣本」1 份所示，告訴人曾於91年5 月31日向
    財團法人台灣經濟發展研究所著作權登記準則委員會申請登
    記本案A 著作之著作權（按：我國著作權法關於著作權之保
    護不採註冊登記主義，而係創作主義，而A 著作因不具原創
    性故不受著作權法保護，已如上述，自不會因告訴人向民間
    機構申請註冊登記而有不同，附此敘明），其檢附之文件包
    括1 份載有余曉東署名及印文之「著作財產權讓與契約書」
    ，其中表明A 著作之著作人係余曉東，再由余曉東於91年5
    月31 日 將A 著作之著作財產權讓與告訴人公司之意旨（警
    卷第25 頁） 。然據告訴人於本院審判中始提出之「智慧財
    產歸屬及保密同意書」所載，「茲受僱人『余曉東』參與『
    吉和貿易有限公司』（以下簡稱本公司）業務發展、資訊技
    術研發、軟體開發及維護操作等工作，... 受僱人同意恪遵
    本同意書下列各項規定：一、受僱人在本公司企劃下，就其
    於業務範圍內所研究發展或創作之任何智慧財產權（包括著
    作權、專利權等）均以本公司或本公司之代表人為智慧財產
    權人，亦即該智慧財產權為本公司或本公司之代表人所有，
    受僱人並聲明放棄著作人格權之行使」等語，並經余曉東在
    「受僱人」欄位署名，日期則為民國91年6 月3 日，即表示
    余曉東係受雇於告訴人，同意就其職務上完成著作之著作財
    產權完全歸屬告訴人享有之意旨，即告訴人與余曉東因其內
    部之僱傭關係，而先行約定受僱之著作人余曉東所完成之任
    何著作之著作財產權，全部概括均歸雇用人即告訴人享有。
    此與上揭「著作財產權讓與契約書」之意旨，係先由余曉東
    基於著作人之地位而享有A 著作之著作財產權後，再將之讓
    與告訴人享有，其間法律關係，迥然不同。蓋前者不需再特
    別針對A 著作之著作財產權特別轉讓，告訴人即得基於與著
    作人余曉東間內部僱傭關係之特別約定，當然享有余曉東於
    職務上完成所有著作物之著作財產權；後者則須由著作人特
    別針對個別著作物之著作財產權再為讓與之法律行為，否則
    告訴人並不當然享有著作財產權，先予敘明。
  (六)而著作人余曉東與告訴人間，就本案著作物著作財產權之歸
    屬及移轉，究竟係由余曉東特定讓與告訴人，抑係基於二人
    間之僱傭契約，而概括約定由告訴人完全享有余曉東於職務
    上創作之所有著作之著作財產權乙節，則與告訴人是否合法
    取得、享有本案B 著作之著作財產權乙事攸關。關此：據
    告訴人之代表人甲○○於本院審判中證稱：我在90年6 月或
    7 月間以吉和公司名義開始雇用余曉東負責為我公司設計產
    品圖樣，每月薪資人民幣1,500 元，由我在大陸廈門投資之
    宏星香業有限公司給付，我再按時與該公司結算，我當時僅
    以口頭約定余曉東設計完成後，圖樣就是我公司所有，後來
    到91年5 月底第一個產品才出來，我便請代理辦理著作權登
    記之事務所人員丁○○來辦，他表示不能僅以口頭講，要形
    諸文字才有保障，故在91年5 月31日傳真該份空白的「智慧
    財產權歸屬同意書」給我，我當天便趕到大陸，同年6 月3
    日請余曉東簽完名後，當日坐飛機回台灣，隔天請丁○○來
    收費，我有將該「智慧財產權歸屬同意書」拿給丁○○，但
    他沒拿走，放在我這裡，後來91年11月間我請另一家事務所
    來辦理另一件著作權登記，該事務所就把該智慧財產歸屬同
    意書送至台灣經濟研究院，後來我在翻閱文件時，才發現有
    這張同意書等語（本院卷第222 頁至第229 頁），此與甲○○所提其護照內頁之入出境簽證章所載入出境日期，尚屬相
    符。參諸證人余曉東於原審證稱：西元2002年（民國91年
    ）5 月我將A 著作圖樣交給甲○○，並且與甲○○簽訂書面
    合同（即契約書），事實上我們早就約定我的創作的著作權
    屬於吉和公司等語；又證稱：我是吉和公司在大陸設廠的員
    工，我設計出A 、B 二著作後，即將該著作之權利無條件轉
    讓給吉和公司等語（以上均見原審卷第90頁至第96頁），亦
    與甲○○上揭證述內容相符。可見余曉東確係告訴人僱請之
    員工，亦曾與告訴人口頭約定伊著作之著作財產權一概無條
    件由告訴人享有。而所謂一概無條件歸由告訴人享有，其意
    即在因告訴人與余曉東間存有僱傭關係，故由伊二人依上揭
    著作權法第11條之規定，另行約定由告訴人完全享有余曉東
    於職務上完成之所有著作之著作財產權，而非由余曉東就其
    各別完成之著作，再逐一分別為讓與著作財產權之法律行為
    。再據代辦本件A 著作權登記之代理人丁○○到庭證稱：
    我之前任職立群國際商標事務所，曾受告訴人委託辦理
    本件A 著作之著作權登記，因向台灣經濟研究院辦理登記需
    要製作該院之制式表格，即上揭「著作財產權讓與契約書」
    ，故由我前往與告訴人之代表人甲○○接洽，當時甲○○告
    訴我著作人是他的中國籍員工余曉東，余曉東亦有將伊印章
    交給他，我便在91年5 月30日致電余曉東，除向伊確認地址
    ，並告知伊係甲○○之員工，因此要作一份著作權轉讓契約
    ，伊表示沒問題，印章交給甲○○蓋就好，於是經我向甲○○說明該份「著作財產權讓與契約書」之意義後，由我在上
    蓋用余曉東及甲○○之印章，我亦註明讓與人余曉東任職於
    告訴人公司之意旨。因甲○○當時向我表示，他們口頭上曾
    約定余曉東完成著作之著作財產權歸公司享有，我便表示此
    部分應訂立書面較有保障，遂再傳真1 份空白的「智慧財產
    歸屬暨保密同意書」給甲○○，請他去大陸時拿給余曉東簽
    ，簽回來後，我才送件申請登記，但我認為該「智慧財產歸
    屬暨保密同意書」係甲○○與余曉東私下之契約，不用送台
    灣經濟研究院，故沒有將之一併送往該院作為申請文件，僅
    檢附前開「著作財產權讓與契約書」申請登記等語（本院卷
    第232 頁至第236 頁）。參諸該「著作財產權讓與契約書」
    上，確如丁○○上揭證言，業已載明「（余曉東）任職於吉
    和貿易有限公司」，「讓與金額為0 」等語，可見甲○○當
    時確曾向丁○○表示伊與余曉東間係僱傭關係，及伊二人間
    確曾約定余曉東完成之著作一概由告訴人享有著作財產權之
    事實，僅因丁○○當時未深究告訴人此時已得依我國著作權
    法第11條之規定，而當然享有著作財產權，毋須畫蛇添足另
    行訂立「著作財產權讓與契約書」等事實，反要求告訴人先
    依台灣經濟研究院之規定書具該制式之讓與契約書，加上甲○○及余曉東二人亦對法律不甚明瞭，故而產生上揭二份法
    律關係迥不相同之書面契約併呈卷內之結果。是以，經探
    求甲○○及余曉東雙方真意，伊二人間就著作財產權之歸屬
    ，顯然非如「著作財產權讓與契約書」所定由余曉東個別讓
    與著作財產權，而係依我國著作權法第11條及如「智慧財產
    歸屬暨保密同意書」所載，因告訴人與余曉東間之僱傭關係
    ，雙方約定余曉東職務上完成創作之著作財產權，一概由告
    訴人享有，至堪認定。是以，本案關於B 語文著作之著作財
    產權，於余曉東完成該語文著作時，即當然由告訴人享有著
    作財產權，無需再由余曉東再為讓與行為。是被告基於營利
    之意圖，自中國地區輸入未得B 語文著作之著作財產權人即
    告訴人授權重製之B 語文著作重製物，客觀上確該當92 年7
    月9 日修正公布之著作權法第87條第3 款、同法第93條第1
    項第2 款之罪之構成要件。
  (七)然上開意圖營利輸入未經著作財產權人授權重製之重製物罪
    之成立，除須行為人在客觀上確有輸入未經著作財產權人授
    權重製之重製物之行為外，尚以行為人主觀上明知所輸入之
    物，係由他人享有著作財產權之物為必要。經查，被告係自
    中國地區進口本案附著A 著作圖樣之金紙之進口商，並非實
    際製造者，此有被告所提進口報單1 份、及宏福報關行林福
    慶於檢察官偵查中之證述可證。而據證人即時任高雄市禮儀
    用品商業同業公會理事長黃崑山於檢察官偵查中證稱：我們
    在91年5 月或6 月間即曾賣過與本案相類似之普渡公金紙，
    貨源來自高雄的順成金香舖，類似金紙等物係在中國福建或
    廣東地區生產，再進口台灣等語（偵查卷第87頁），顯然此
    種附著神像圖樣之金紙或來歷說明，早在91年5 月、6 月間
    即自中國地區大量進口我國，再由不同之經銷商出售他人。
    即類似物品之製造商、貨源及銷售管道均多，顯屬大量製造
    生產、而無何高度技術門檻之商品。再觀我國民間於祭祀時
    燒化金紙之傳統，由來已久，且觀金紙之一般使用目的，正
    係供善男信女祭祀神佛祖先時燒化所用，燒化完畢即灰飛湮
    滅、不復存在，絕少人會因金紙圖樣特別美觀、或所附之來
    歷說明內容特別值得參考，而將之作燒化以外之用途使用，
    可見其價值高低或因祭祀場合之不同，而有不同種類金紙之
    特殊要求，然絕少因其上所附著之神佛圖樣或來歷說明之美
    觀或特殊與否，而有價值急遽升高之情形。即一般購買金紙
    之民眾並不會關心金紙上神佛圖樣是否美觀、是否與眾不同
    ，亦不會思及竟有人會因此種歷史由來已久、低技術門檻、
    且大量生產製造之金紙，其上神佛圖樣或來歷說明內容之特
    殊獨創，而享有著作財產權。一般民眾尚且如此，對作為大
    量進口商、而無實際從事製造之被告而言，所關注者僅進口
    之數量、價格、成本問題而已，更不會特別關注金紙上之神
    佛圖樣或併同整箱金紙出售之來歷說明，是否較其他金紙產
    品更為特殊獨創，而料想到此乃他人精心設計後取得著作財
    產權之物。可見被告雖有進口輸入B 著作重製物之行為，然
    其主觀上對該B 語文著作係他人獨創而取得著作財產權乙事
    ，應無何認知，自與本罪之主觀構成要件要素不合，而難論
    以本條之罪。
三、綜上所述，本案A 著作因不具原創性而不受著作權法保護，
    自無告訴人受讓著作財產權或被告侵害告訴人之著作財產權
    之問題。B 著作係具原創性而受著作權法保護，告訴人亦於
    著作人余曉東創作完畢當時即取得著作財產權，而被告雖有
    輸入未經著作財產權人即告訴人授權重製之重製物之客觀行
    為，然無證據足證被告主觀上確知悉該重製物已由他人取得
    著作財產權，而難認被告有侵害告訴人著作財產權之故意，
    是亦不該當本罪之主觀構成要件。此外，復查無其他確切之
    積極證據足證被告確有公訴意旨所指之犯行，被告之犯罪即
    屬不能證明，自應依刑事訴訟法第301 條第1 項之規定，諭
    知被告無罪之判決。
四、據上論斷，應依刑事訴訟法第301 條第1 項，判決如主文。
本案經檢察官乙○○到庭執行職務。
中    華    民    國    95    年    12    月    29    日
              刑事第十四庭審判長法  官  蔡廣昇
                                法  官  謝雨真
                                法  官  紀凱峰
以上正本證明與原本無異。
如不服本判決，應於收受送達後10日內向本院提出上訴書狀。
中    華    民    國    96    年    1     月    2     日
                                 書記官 黃進遠


司法院資訊處製作；財團法人民間司法改革基金會備份。
